【裁判字號】    88,保險上,59
【裁判日期】    890405
【裁判案由】    給付保險金
【裁判全文】
臺灣高等法院民事判決                          八十八年度保險上字第五十九號
      上  訴  人  台北縣林口鄉農會
      法定代理人  周業豐
      訴訟代理人  游勝達律師
      被上訴人    第一產物保險股份有限公司  設台北市○○○路○段五四號
      法定代理人  李正漢                    住台北市○○○路○段五四號
      訴訟代理人  謝碧鳳律師
右當事人間請求給付保險金事件，上訴人對於中華民國八十八年九月二十七日臺灣臺
北地方法院八十八年度保險字第四三號第一審判決，提起上訴，本院判決如左：
    主    文
上訴駁回。
第二審訴訟費用由上訴人負擔。
    事    實
甲、上訴人方面：
一、聲明：
  (一)原判決廢棄。
  (二)被上訴人應給付上訴人新台幣貳仟萬元整及自起訴狀繕本送達之翌日起至清償日
    止按年息百分之五計算之利息。
  (三)第一﹑二審訴訟費用由被上訴人負擔。
  (四)願供擔保以代釋明，請准宣告假執行。
二、陳述：除與原判決記載相同者，茲引用之外，補陳略稱：
  (一)背信罪以其結果致生損害於本人之財產或其他利益，為構成要件之一，故應以本
    人之財產或利益，已否發生損害，為區別既遂未遂之標準，最高法院七十二年八
    月十二日七十二年度台上字第四八四三號著有判決，換言之，如背信罪經判決認
    定為未遂，則其結果並未致生損害於本人之財產或其他利益，依財產保險之原則
    ，無損害，即不得求償，因此，本件上訴人主張被保險員工陳有諒為檢察官以背
    信罪提起公訴時尚未知受有損害，無從請求被上訴人給付保險金，即非無據。
  (二)依農會法第四十六條之一規定，農會選任及聘、雇人員涉嫌利用職務上之機會與
    方法犯侵占、詐欺、背信、偽造文書等罪，經有罪判決確定者，應解除其職務，
    而農會法施行細則第三十條第三款規定，指揮監督所屬職員推行會務與業務為農
    會總幹事之職責，因此，陳有諒雖為檢察官以背信罪提起公訴，惟於該背信罪經
    有罪判決確定而解除其職務前，上訴人不知陳有諒背信行為而受有損害，顯非疏
    忽，要非無據，而危險發生後，利害關係人能證明其非因疏忽而不知情者，由保
    險契約所生之權利，自其知情之日起算，保險法第六十五條第二款定有明文，是
    以，上訴人主張被保證員工陳有諒之行為所致之損失，其行為受背信罪之刑事判
    決科刑確定依法解除職務，上訴人始發現其行為所致之損失，係屬保險契約約定
    承保範圍之危險，而請求被上訴人給付保險金，自與保險法第六十五條規定相符
    ，請求權並未消滅。
  (三)又依農會人事管理辦法第四十九條規定，農會聘僱人員違法失職，涉及民事或刑
    事責任者，應即依法追訴，如有延誤，由總幹事負責，而為檢察官以背信罪提起
    公訴者除陳有諒外，尚有農會聘僱人員陳秀琴、王麗卿、陳隆德，均受共犯背信
    罪有罪判決確定，果如原審法院判決所認於檢察官提起公訴即知有損害，則陳有
    諒當對伊等依法追訴民事責任，惟陳有諒於保險期間屆滿前均未對伊等追訴，依
    前開規定陳有諒自應負責，此亦屬保險契約約定承保範圍之危險，上訴人請求被
    上訴人給付保險金，即屬合法。
三、證據：援用第一審所提證據。
乙、被上訴人方面：
一、聲明：
  (一)上訴駁回。
  (二)訴訟費用由上訴人負擔。
  (三)如受不利判決，願供現金或等值之中央政府建設公債八十四年度甲類第一期債券
    為擔保，請准免於假執行。
二、陳述：除與原判決記載相同者，茲引用之外，補陳略稱：
  (一)上訴人之法定代理人蔡來成，於陳有諒背信案件偵查中證述：「．．．待估價後
    再送請放款主辦、信用部主任、總幹事審查借款的數額，這道手續通過後再辦理
    抵押權設定，並由理事長在契約書上蓋章，設定好之後，再辦理對保．．．」、
    「問：借款程序，你參與部分？答：在抵押權設定契約書上審核蓋章。」有八十
    五年五月九日偵查筆錄可稽，由前揭抵押權部分清償證明書及他項權利變更契約
    書觀之，其上乃有上訴人理事長蔡來成簽章，徵之前開蔡來成於偵查中所述，由
    理事長在抵押權設定契約書上審核蓋章云云，足證，系爭他項權利變更契約書係
    由上訴人理事長親自審核蓋章，在在證明陳有諒免除息系爭利息行為，業經上訴
    人理事長審核同意，並非擅自免除系爭利息。
  (二)上訴人於八十九年一月十日上訴理由狀所載：「況陳有諒為上訴人之員工，自八
    十二年三月十九日起至八十七年三月十九日止，由上訴人為被保險人向被上訴人
    投保員工誠實保證保險，此為被上訴人所自認，其既簽批延長保險期間，交付保
    單予上訴人，依禁止抗辯原則，自不得一面簽批延長保險期間視為連續保險，一
    面為時效抗辯，主張上訴人由保險契約所生之權利消滅，否則，顯與「誠信原則
    」有違云云等語，與事實不合，因查陳有諒涉嫌背信案件，上訴人業於偵查中發
    現陳有諒有不誠實行為，則由保險契約所生之權利，自得為請求之日起，經過二
    年不行使而消滅。陳有諒涉嫌背信之保險事故發生後，上訴人均未通知被上訴人
    ，致被上訴人因不知被保證員工涉有不誠實行為而誤為同意續保，此乃續保部分
    有效與否之問題，與時效抗辯係屬二事，豈能因有續保事實，即論斷上訴人時效
    抗辯有違誠信原則，其主張顯不可採。
三、證據：除援用第一審判決所提證據外，補提：板橋地方法院檢察署八十五年五月
          九日偵查筆錄影本乙份為證。
    理    由
一、本件上訴人主張：訴外人陳有諒為上訴人林口鄉農會之前總幹事，自八十二年三
    月十九日起至八十七年三月十九日止，並以上訴人為被保險人向被上訴人為其投
    保員工誠實保證保險，保險金額二千萬元。而訴外人陳秀琴、王麗卿、陳隆德則
    原分別在上訴人林口鄉農會任職信用部主任、放款經辦人及放款調查員，負責上
    訴人農會會員放款事宜。緣前任台北縣林口鄉鄉長及五股工業區管理中心主任兼
    安敦建設集團負責人洪德利，經營建設公司需款週轉，思以購買土地提供擔保，
    利用借款人頭分散向林口鄉農會借款之方式籌款，供其個人集中使用，於八十一
    年四月初，明知台北縣林口鄉○○○段頭湖小段一五七、一五七之一、一五七之
    六至一五七之二七地號等二十四筆土地為工業用地，且位於林口第一公墓旁，屬
    尚未開發地區，無增值潛力，卻以三億餘元之代價予以購買，將該土地所有權直
    接由原地主移轉於出資一千萬元之林和吉及人頭王忠慰、徐義榮、侯明輝等四人
    名下，並勾結陳有諒，欲以上開土地為擔保品，分由原判決附表所列王忠慰等十
    九人（其中王忠慰、徐義榮、陳園地、鄭茂成、李秀惠、劉燮琴、吳立和、林屘
    、黃雪珠、陳榮波、陳前永、黃宏勝、林雅文、溫秀鑾等十四人，原來均非林口
    鄉農會之會員，而係先後於八十一年四月七日、八日、九日、二十日始為加入贊
    助會員之申請），分散借款共計四億五千萬元，要求陳有諒儘速核貸，陳有諒、
    陳秀琴、王麗卿、陳隆德均明知依農會法施行細則第十九條、農會信用部業務管
    理辦法第十條第一項規定，農會會員資格之審查及複查，由理事會為之，農會信
    用部不得對非會員辦理放款，申請入會者須經理事會審定通過始得成為會員，另
    依農會信用部業務管理辦法第十一條第一項規定，農會信用部對每一會員及其同
    戶家屬放款總額不得超過農會信用部前一年度決算淨值百分之二十五，而林口鄉
    農會會員代表大會已決議八十一年度每一會員擔保放款最高額度不得超過二千五
    百萬元，仍共同意圖為洪德利不法之利益，明知上開王忠慰等十四人剛申請入會
    ，尚未取得會員資格，且洪德利擬以分散借款集中使用之方式規避上開規定向上
    訴人農會借款，竟與洪德利及其子洪敦文﹑女洪慧玲，基於共同犯意之聯絡，由
    洪德利及洪敦文找尋人頭，指示洪慧玲填寫內容不實之上開王忠慰等十九位申請
    人借款申請書及個人資料表，交由洪敦文、洪慧玲先後於八十一年四月十四日、
    十五日、二十日送件，向林口鄉農會分別申請借款，分別為最高額度二千五百萬
    元、一千九百萬元、六百萬元，總額四億五千萬元，另由陳有諒指示陳秀琴、王
    麗卿、陳隆德三人儘速辦理相關貸款事宜，在尚未經理事會審定通過之上開王忠
    慰等十四人之借款申請書上方，書寫借款人申請入會日期、批註贊助會員及會員
    電腦編號，以上開洪德利所要求四億五千萬元之額度為準，製作不動產放款值調
    查報告表，送請批示核撥款項，而陳秀琴、王麗卿、陳隆德等人明知上情，亦均
    配合該指示辦理，並故意審核通過對上開王忠慰等十四位非會員之放款，以陳有
    諒所指示之四億五千萬元為放款額度，未依規定確實徵信及審核借款人之個人資
    力，而於八十一年四月十五日、二十一日經陳有諒核准後，於一週內即同年四月
    十八日、二十日、二十二日、二十三日陸續對王忠慰等十九人貸放如原判決附表
    所示之款項，共計四億五千萬元，逾越會員個人擔保放款最高額度之限制。復由
    洪敦文以無犯意之其妻張悅華之名義，在林口鄉農會另行開立帳戶，將上開借得
    之四億五千萬元，悉數轉存入張悅華之帳戶內，由洪德利、洪敦文以該款項供支
    付購地價款及代十九個人頭統一納繳利息，並供安敦建設集團週轉之用，致生損
    害於林口鄉農會及農會會員利益。嗣上述借款人頭陳園地、錢宗義、吳立和、李
    秀惠、黃清火、林雅文部分，於八十五年七月十九日清償貸款本金時，尚有利息
    二千九百六十萬七千八百七十三元未繳清，惟上訴人之被保證員工陳有諒，竟於
    彼等償還貸款本金時，一併將前開欠繳之利息無故擅自免除，致上訴人受有上開
    二千九百六十萬七千八百七十三元之損失，而陳有諒上開擅自免除利息之不誠實
    行為係發生於保險期間內，而該背信行為於八十七年十一月十七日經台灣高等法
    院以八十六年上易字第六六六五號刑事判決科刑確定，上訴人自得依保險契約約
    定，請求被上訴人給付保險金等語。
二、被上訴人則以：(一)依訴外人陳有諒刑事背信案件第一、二審判決事實欄記載，足
    以證明八十五年七月十九日陳園地、錢宗義、吳立和、李秀惠、黃清火、林雅文
    等六人並未前往林口鄉農會清償貸款，而是由張悅華帳戶內直接轉帳清償貸款，
    甚者，張悅華本人亦未到場提領款項，則訴外人陳有諒無從對其等為免除系爭利
    息之意思表示，上訴人對陳園地等六人之系爭利息請求權仍存在，其並無損失。
    至上訴人所提之放款交易明細查詢表，僅係上訴人內部帳務文書，可隨時任意更
    正、沖帳，被上訴人否認該文書之真正，應由上訴人就陳有諒對陳園地等六人免
    除系爭利息之事實負舉證責任。又債務人之給付不足清償全部債務，倘經債權人
    同意，得先充原本後充利息，況訴外人陳有諒任職上訴人總幹事乙職，對外有代
    表林口鄉農會之權限，當有免除系爭利息之權限，爰此，縱訴外人陳有諒有免除
    系爭利息（被上訴人否認此事實之真正）之行為，亦屬於權限內之合法行為，且
    對上訴人並無加重任何損失可言。再退步言，倘訴外人陳有諒免除系爭全部利息
    之行為已超越其權限內範圍，屬於逾權行為乃無權代理，無代理權人所為之免除
    非經債權人承認，對於債權人不生效力，是故訴外人陳有諒免除系爭利息之行為
    未經上訴人承認，上訴人並無損失可言。(二)被上訴人依員工誠實保證保險基本條
    款（下稱基本條款）第一條、第三條，保險事故發生後，被上訴人僅對於不誠實
    行為所致之直接損失負賠償責任，因承保範圍內之損失結果所致之任何附帶損失
    不負賠償責任；亦即，被上訴人僅對於訴外人陳有諒於保險期間內因背信行為違
    法放款而無法收回之「本金」部分負賠償之責任，而對於違法放款後附帶「利息
    」無法收回部分不負賠償之責。另上訴人業於偵查中（即八十五年間）發現陳有
    諒之不誠實行為，依保險基本條款第十七條約定，不得繼續交託訴外人陳有諒經
    管財產，上訴人竟不為之，其因此發生之損失，被上訴人不負賠償之責任。(三)上
    訴人之保險金請求權業經過二年不行使而消滅等語，資為抗辯。
三、上訴人主張訴外人陳有諒為上訴人林口鄉農會之總幹事，自八十二年三月十九日
    起至八十七年三月十九日止，由上訴人為被保險人為其向被上訴人投保員工誠實
    保證保險，保險金額二千萬元。嗣於八十一年四月初，明知安敦建設集團負責人
    洪德利，以台北縣林口鄉○○○段頭湖小段一五七、一五七之一、一五七之六至
    一五七之二七地號等二十四筆為擔保貸款之土地為工業用地，且位於林口第一公
    墓旁，屬尚未開發地區，無增值潛力，欲以上開土地為擔保品，分由原判決附表
    所列王忠慰等十九人（其中王忠慰、徐義榮、陳園地、鄭茂成、李秀惠、劉燮琴
    、吳立和、林屘、黃雪珠、陳榮波、陳前永、黃宏勝、林雅文、溫秀鑾等十四人
    ，原來均非林口鄉農會之會員，而係先後於八十一年四月七日、八日、九日、二
    十日始為加入贊助會員之申請），分散借款共計四億五千萬元，並於八十一年四
    月十五日﹑二十一日經陳有諒核准後，於一週內即同年四月十八日、二十日、二
    十二日、二十三日陸續對原判決附表所列王忠慰等十九人貸放如附表所示之款項
    ，共計四億五千萬元。嗣上述借款人頭陳園地、錢宗義、吳立和、李秀惠、黃清
    火、林雅文部分，於八十五年七月十九日清償貸款本金時，尚有利息二千九百六
    十萬七千八百七十三元未繳清，惟上訴人之被保證員工陳有諒，竟於彼等償還貸
    款本金時，一併將前開欠繳之利息無故擅自免除，致上訴人受有上開二千九百六
    十萬七千八百七十三元之損失，而陳有諒上開擅自免除利息之不誠實行為係發生
    於保險期間內，且陳有諒因上開行為業經刑事判決背信罪科處有期徒刑五年確定
    ，並提出保險契約、台灣板橋地方法院八十五年度訴字第一五七八號、台灣高等
    法院八十六年度上易字第六六六五號刑事判決書各一件，在卷足憑，固堪採信。
    惟被上訴人則否認陳有諒有免除系爭利息之事實，清償證明書係上訴人之理事長
    所出具，並非陳有諒出具清償證明，且縱為陳有諒免除債務人之利息，其既無權
    決定，亦不生免除之效果，上訴人仍可繼續催收，並無損失，且上訴人明知其有
    不誠實行為，而不為調整職務，被上訴人依員工誠實保證保險契約約定，不負給
    付保險金之責，且利息之免除，亦非保險範圍，何況縱有損害，上訴人之保險金
    請求權業經過二年不行使而消滅等語置辯。故兩造只就上開二千九百六十萬七千
    八百七十三元，是否為上訴人之損害，有所爭執，不及其他，經查：
  (一)上訴人主張訴外人洪德利以分散借款集中使用之方式向上訴人借貸前開款項，其
    中借款名義人陳園地、錢宗義、吳立和、李秀惠、黃清火、林雅文部分，於八十
    五年七月十九日以轉帳一億二千六百零一萬八千三百零一元方式清償貸款，先抵
    充本金部分共計一億二千零七十萬九千二百十一元（包括陳園地部分二千五百萬
    元、錢宗義部分二千零五十萬元、吳立和部分二千五百萬元、李秀惠部分二千五
    百萬元、黃清火部分二千五百萬元、林雅文部分二十萬九千二百十一元），其餘
    轉帳款項五百三十萬九千零九十元部分，存入預收款項內抵收利息，借款名義人
    陳園地、錢宗義、吳立和、李秀惠、黃清火、林雅文部分尚有利息二千九百六十
    萬七千八百七十三元未繳清云云，固有上訴人提出之計算明細、交易明細、轉帳
    收入傳票等為證，惟查八十五年七月十九日出具清償證明書以供塗銷抵押權設定
    登記，係上訴人之法定代理人即理事長蔡來成，有上訴人提出之抵押權部分清償
    證明書、他項權利變更契約書可稽（見原審卷第一三六至一五一頁），按民法第
    三百二十五條第二項規定，如債權人給與受領原本之證書者，推定其利息亦已受
    領。本件清償證明書既由上訴人之理事長蔡來成具名發給，有如前述，顯非陳有
    諒將前開利息免除，上訴人又未舉證證明清償證明書為陳有諒所違法制作，被上
    訴人之抗辯，自堪採信。
  (二)按保證保險人於被保險人因其受僱人之不誠實行為或其債務人之不履行債務所致
    損失，負賠償之責；又由保險契約所生之權利，自得為請求之日起，經過二年不
    行使而消滅，保險法第九十五條之一、第六十五條第一項及兩造之員工誠實保證
    保險基本條款第十三條分別定有明文。而所謂得為請求之日，乃指保險事故發生
    之日，亦即被保險人之被保證員工發生不誠實行為之日，因保險事故一經發生，
    被保險人或受益人即得為保險金給付之請求。換言之，被保險人因其被保證員工
    之不誠實行為發生致有損失之日起，即得為保險金給付之請求，非以知悉因被保
    證員工之不誠實行為所構成之犯罪行為經檢察官起訴或法院判決有罪為準。本件
    上訴人主張陳有諒未依法實行抵充，且擅自免除貸款利息造成其損失之時間，為
    八十五年七月十九日，固係發生於上訴人向被上訴人投保員工誠實保證保險之期
    間內（八十二年三月十九日起至八十七年三月十九日止），惟依前開說明，上訴
    人縱使因陳有諒之不誠實行為，得請求被上訴人給付保險給付，亦自陳有諒發生
    不誠實背信行為之日即八十五年七月十九日起，即得向被上訴人請求給付保險金
    。是上訴人主張其迄陳有諒因該不誠實行為以背信罪，於八十七年十一月十七日
    經台灣高等法院以八十六年上易字第六六六五號刑事判決科刑確定，上訴人始知
    有損害云云，自無可取。且上開確定判決並不及於本件利息之部分，益證上訴人
    主張俟陳有諒經有罪判決確定後始知受有損失云云，尤屬無據。而上訴人迄於八
    十八年三月十一日，始提起本件給付保險金訴訟，有原審收狀戳在卷可稽，則被
    上訴人抗辯上訴人之保險金給付請求權已罹於二年之消滅時效，應堪採取。
  (三)按保證保險人於被保險人因其受僱人不誠實行為所致損失，負賠償之責，保險法
    第九十五條之一，定有明文，是為保證保險人之責任。本件依兩造所訂「員工誠
    實保證保險基本條款」之「承保範圍」約定：一、本公司（指被上訴人）對於被
    保險人（指上訴人）所有依法應負責任或以任何名義保管之財產，為任一被保證
    員工，在其被保證期間內，因單獨或共謀之不誠實行為所致之直接損失負賠償之
    責。前項所稱「財產」包括貨幣、票據、有價證券及有形財產在內；所稱「不誠
    實行為」係指被保證員工之強盜、搶奪、竊盜、詐欺、侵占或其他不法行為而言
    （見原審卷第六一頁基本條款）。已明白約定承保之財產，係指貨幣、票據、有
    價證券及有形之財產而言，無形之財產則不與焉；所謂不誠實行為，應係指被保
    證員工有強盜、搶奪、竊盜、詐欺、侵占或其他與強盜、搶奪、竊盜、詐欺、侵
    占相類之不法行為而言。是故，本件保證保險人之責任，係就被上訴人之被保證
    員工有強盜、搶奪、竊盜、詐欺、侵占或其他與強盜、搶奪、竊盜、詐欺、侵占
    相類之不法行為，致其被保險人即上訴人依法應負責任或以任何名義保管之貨幣
    、票據、有價證券及有形財產，直接受到損失，始負賠償之責，灼然可見。本件
    上訴人之被保證員工陳有諒，於責任保險期間，逾越權限所為放款或免除利息行
    為，是否為「員工誠實保證保險基本條款」所約定之不誠實行為之承保範圍，尤
    非無疑，換言之，保證保險之目的，並非在替代上訴人對員工業務執行之監督，
    而係對上訴人所有或依法應負責任或以任何名義保管且於保險期間內所存在之有
    形財產，如因受保之上訴人員工之不誠實行為，所致之直接損害負保險責任而言
    ，觀之兩造所訂「員工誠實保證保險基本條款」之「承保範圍」約定：本公司（
    指被上訴人）對於被保險人（指上訴人）所有或依法應負責任或以任何名義保管
    之財產，為任一被保證員工，在其被保證期間內，因單獨或共謀之不誠實行為所
    致之直接損失負賠償之責自明。本件縱有上開二千九百六十萬七千八百七十三元
    之利息損害，亦非承保契約所稱貨幣、票據、有價證券及相類之有形財產，上訴
    人之主張，亦無可取。
四、綜上所述，本件上訴人主張，為不足採，被上訴人抗辯，尚屬可信。是則上訴人
    執此主張被上訴人應給付保險金云云，自屬無據。從而，上訴人主張本於保證保
    險契約之法律關係，請求被上訴人給付二千萬元及遲延利息，為無理由，不應准
    許。其假執行之聲請亦失所附麗，應併予駁回。原審為上訴人敗訴之判決，及駁
    回其假執行之聲請，並無不合。上訴意旨指摘原判決不當，求予廢棄改判，為無
    理由，應予駁回。
五、本件事證已臻明確，兩造其餘之攻擊防禦方法及其陳述，經審酌與判決結果不生
    影響，不再一一論述，併此敘明。
據上論結，本件上訴為無理由，依民事訴訟法第四百四十九條第一項、第七十八條，
判決如主文。
中      華      民      國    八十九    年      四      月      五      日
                                臺灣高等法院民事第十一庭
                                    審判長法  官  吳  景  源
                                          法  官  滕  允  潔
                                          法  官  連  正  義
右正本係照原本作成。
如不服本判決，應於收受送達後二十日內向本院提出上訴書狀，其未表明上訴理由者
，應於提出上訴後二十日內向本院補提理由書狀（均須按他造當事人之人數附繕本）
上訴時應提出委任律師或具有律師資格之人之委任狀；委任有律師資格者，另應附具
律師及格證書及釋明委任人與受任人有民事訴訟法第四百六十六條之一第一項但書或
第二項（詳附註）所定關係之釋明文書影本。
中      華      民      國    八十九    年      四      月      七      日
                                          書記官  張  永  中
附註：
民事訴訟法第四百六十六條之一（第一項、第二項）：
對於第二審判決上訴，上訴人應委任律師為訴訟代理人。但上訴人或其法定代理人具
有律師資格者，不在此限。
上訴人之配偶、三親等內之血親、二親等內之姻親，或上訴人為法人、中央或地方機
關時，其所屬專任人員具有律師資格並經法院認為適當者，亦得為第三審訴訟代理人
。


司法院資訊處製作；財團法人民間司法改革基金會備份。
